【裁判字號】    90,上更(一),717
【裁判日期】    901025
【裁判案由】    重利
【裁判全文】
臺灣高等法院刑事判決                  九十年度上更(一)字第七一七號
    上  訴  人
    即  被  告  丙○○
    選任辯護人 黃銘照
右上訴人，因重利案件，不服臺灣板橋地方法院，八十六年度易字第八五一四號，中
華民國八十七年五月十三日第一審判決（起訴案號：臺灣板橋地方法院檢察署八十六
年偵字第一○八○七號）提起上訴，本院判決如左：
    主      文
上訴駁回。
    事      實
上訴人即被告丙○○自民國（以下同）八十六年二月二十日起（起訴書略為八十六年
間起），在台北縣中和市○○路○段一一七號四樓開設名揚工商財務投資公司（但未
辦理公司登記），經營地下錢莊，以「邱先生」為名，（０二）0000000號電
話為聯絡工具，在自由時報報紙刊登工商票貼之廣告招徠顧客，並於八十六年四月間
乘乙○○、甲○○需款周轉急迫之際，分別貸與現金新台幣（下同）五十萬元、十萬
元，約定乙○○十二日內須歸還六十三萬元，甲○○十天內須歸還十三萬元，並要求
借款者需簽發連同本利計算同額之支票或提供所有權狀供抵押，藉以獲取與原本顯不
相當之重利（乙○○部分計已收取每一萬元年利率高達百分之七百九十一分，甲○○
部分已收取每一萬元年利率高達百分之一千零九十五），並恃以維生，以之為常業。
嗣並經扣得如附表所示供犯重利罪所用之物。案經臺北縣警察局海山分局報請臺灣板
橋地方法院檢察署檢察官偵查起訴。
    理      由
一、訊據上訴人即被告丙○○坦承借錢予乙○○及甲○○，惟否認有重利及夥同劉德
    義向游芳玉恐嚇之犯行，辯稱：乙○○向伊借款一百萬元，僅清償三十二萬元，
    尚有六十八萬元之本金未清償，利息伊分文未取，依重利罪以已取得重利為構成
    要件之結果犯規定，伊既尚未向游女取得，自無成立重利罪之餘地。
二、惟查：被告丙○○自八十六年二月二十日起，在台北縣中和市○○路○段一一七
    號四樓開設名揚工商財務投資公司，經營地下錢莊，以「邱先生」為名，（０二
    ）0000000號電話為聯絡工具，在自由時報報紙刊登工商票貼之廣告，以
    招徠顧客等情，業據被告丙○○於警訊、偵查、原審及本院審理時坦承不諱，而
    被告丙○○於八十六年四月間乘乙○○、甲○○需款周轉急迫之際，分別貸與現
    金五十萬元、十萬元，約定乙○○十二日內須歸還六十三萬元，甲○○十天內須
    歸還十三萬元，並要求借款者需簽發連同本利計算同額之支票或提供所有權狀供
    抵押，藉以獲取與原本顯不相當之重利等事實，業據告訴人乙○○於警訊及偵查
    、原審中指訴綦詳，並有如附表所示之物可資佐證，被告雖辯稱伊僅取得告訴人
    清償之三十二萬元之本金，利息分文未取，無重利情事云云，然查告訴人乙○○
    向被告高利貸借五十萬元，借款十二日之利息高達十三萬元，其中已兌現之三十
    二萬元支票已包含高額利息在內，被告辯稱該三十二萬元僅屬本金，未取得任何
    利息，故不成立刑法之重利罪云云，與事實不合，自非可採。從而其犯罪事證明
    確，至堪認定。至於本院前審根據扣案之顧客借款聯絡簿傳訊相關之借款人，除
    證人李界輝供稱曾向丙○○高利貸借外，其餘之人或未到庭，或稱不曾向其貸借
    金錢，而李界輝所供曾於八十六年九月間向被告丙○○借貸之時間復與被告被查
    獲之時間  ( 八十六年六月間) 不符，且被告亦否認有貸借其金錢，故本院認此
    部分不成立犯罪，併此敘明。
三、原審法院認為，被告丙○○經營上開地下錢莊業務時，別無其他工作，並有固定
    之經營場所及專用電話，且在報紙上刊登廣告以招徠顧客，又其對單獨一人借出
    之款項即高達五十萬元以上，顯見其係恃此維生，以之為常業，核被告丙○○所
    為，應係犯刑法第三百四十五條之常業重利罪，公訴人認僅構成第三百四十四條
    之連續重利罪，容有誤會，起訴法條應予變更。因而援引上開法條及有關法律之
    規定，而判處有期徒刑九月，併與已確定罪刑部分之刑期，應其應執行刑為一年
    ，扣案如附表所示物，均為被告丙○○所有供犯重利罪所用之物，業據被告警訊
    時供在卷，則行依法沒收。經核，認事用法，全無不當。被告上訴意旨，否認該
    犯罪云云，非有理由，應予駁回。
據上論斷，應依刑事訴訟法第三百六十八條，判決如主文。
本案經檢察官陳維練到庭執行職務。
中    華    民    國      九十    年     十         月     二十五       日
                          臺灣高等法院刑事第一庭
                              審判長法  官  李  相  助
                                    法  官  蔡  光  治
                                    法  官  王  振  興
右正本證明與原本無異。
如不服本判決應於收受送達後十日內向本院提出上訴書狀，其未敘述上訴之理由者並
得於提起上訴後十日內向本院補提理由書（均須按他造當事人之人數附繕本）。
                                    書記官  賴  淑  真
中    華    民    國      九十    年     十         月     二十六       日
附錄：本案論罪科刑法條全文
刑法第三百四十五條
以犯前條之罪為常業者，處五年以下有期徒刑，得併科三千元以下罰金。
附  表
┌──┬──────────┬─────┬──────────────┐
│編號│物    品    名    稱│數      量│備                        考│
├──┼──────────┼─────┼──────────────┤
│ 一 │顧客借款聯絡簿一本  │壹      本│被告丙○○所有供犯罪所用之物│
├──┼──────────┼─────┼──────────────┤
│ 二 │客戶借款明細表十五張│拾  伍  張│同                    右    │
├──┼──────────┼─────┼──────────────┤
│ 三 │借款項目一覽表      │壹      張│同                    右    │
├──┼──────────┼─────┼──────────────┤
│ 四 │載有金額五萬元之支票│壹 張│借款人乙○○借款後所簽發供為│
│    │一紙                │          │借貸之憑證，可供被告於貸借之│
│    │                    │          │額度內依法求償，自不得諭知沒│
│    │                    │          │收                          │
└──┴──────────┴─────┴──────────────┘


司法院資訊處製作；財團法人民間司法改革基金會備份。
